臺灣高等法院民事判決
108年度上更一字第168號
上  訴  人   林敬堯  
訴訟代理人   戴家旭律師
被 上訴 人   曾純雯  

訴訟代理人   黃敬寓律師

上列當事人間請求確認本票債權不存在等事件，上訴人對於中華
民國105年12月30日臺灣新北地方法院105年度訴字第1028號第一
審判決提起上訴，並為訴之追加，經最高法院發回，本院於109
年4月14日言詞辯論終結，判決如下：
    主      文
一、原判決（除確定部分外）關於駁回上訴人後開第二項之訴部
    分，及該訴訟費用負擔之裁判，均廢棄。
二、確認被上訴人持有如附表所示本票逾新臺幣伍拾萬元本息票
    據債權部分不存在。
三、臺灣新北地方法院一０五年度司執字第二三０四六號強制執行
    對上訴人所為逾新臺幣伍拾萬元本息部分之強制執行程序應
    予撤銷。
四、廢棄改判部分之第一、二審（含追加之訴）及發回前第三審
    訴訟費用，由被上訴人負擔。
    事實及理由
甲、程序方面
    按在第二審為訴之變更或追加，非經他造同意，不得為之。
    民事訴訟法第446條第1項前段定有明文。上訴人於原審起訴
    請求確認被上訴人所持有如附表所示面額新臺幣（下同）25
    0萬元之本票（下稱系爭本票）票據債權不存在。嗣於本院
    前審追加請求撤銷原法院105年度司執字第23046號清償債務
    強制執行事件（下稱系爭執行事件）之強制執行程序，被上
    訴人對此表示無意見（見本院106年度上字第44號卷《下稱前
    審卷》第59頁反面），核符上開規定，應予准許，合先敘明
    。
乙、實體方面
一、上訴人主張：伊於民國102年4月12日因投資合作關係簽發系
    爭本票與訴外人黃國強，嗣該投資合作關係消滅，被上訴人
    經黃國強介紹，於同年11月12日交付伊投資款250萬元（下
    稱系爭投資款），黃國強並將系爭本票背書交付與被上訴人
    ，以為擔保。伊業於同年月29日匯還200萬元與被上訴人，
    除法院已判決伊尚有50萬元投資款未清償外，被上訴人就系
    爭本票逾50萬元部分應無票據債權存在；詎被上訴人持系爭
    本票向法院聲請裁定准予強制執行，並以之為執行名義，聲
    請原法院民事執行處以系爭執行事件對伊為強制執行等情。
    爰求為確認被上訴人持有系爭本票逾50萬元本息之票據債權
    不存在及撤銷系爭執行事件逾50萬元本息部分強制執行程序
    之判決（上訴人逾此範圍之主張，非本院審理範圍）。
二、被上訴人則以：伊交付系爭投資款與上訴人，並自黃國強取
    得系爭本票，作為兩造間投資合作之擔保，伊取得系爭本票
    ，並無任何瑕疵。兩造於102年間有多項投資合作，上訴人
    匯付之200萬元，並非返還系爭投資款，系爭本票債權應仍
    存在，上訴人不得請求撤銷系爭執行事件之執行程序等語，
    資為抗辯。
三、原審就前開部分為上訴人敗訴之判決，上訴人不服，提起上
    訴，其聲明：㈠原判決（除確定部分外）關於駁回上訴人後
    開第2項之訴部分廢棄。㈡確認被上訴人持有如附表所示本票
    逾50萬元本息債權不存在。㈢（追加之訴）原法院105年度司
    執字第23046號清償債務強制執行事件對上訴人所為超過50
    萬元本息部分之強制執行程序應予撤銷。被上訴人答辯聲明
    ：上訴及追加之訴均駁回。
四、下列事項為兩造所不爭執，應可信為真實（見本院卷第40頁
    ）：
  ㈠被上訴人於102年11月12日將250萬元匯入上訴人設於玉山銀 
    行帳戶作為兩造間系爭投資案之投資款。
  ㈡被上訴人所持有系爭本票，原係上訴人簽發交付黃國強作為 
    其等間投資之擔保，嗣由黃國強交付予被上訴人，並經黃國
     強背書，作為兩造間系爭投資案之擔保。     
　㈢上訴人於102年11月29日將200萬元匯入被上訴人設於台北富 
    邦銀行帳戶。
　㈣被上訴人持系爭本票向原法院聲請本票裁定，經原法院以104
    年度司票字第6074號裁定准許確定在案，被上訴人持之為執
    行名義向原法院民事執行處聲請以系爭執行事件對上訴人為
    強制執行。
五、兩造之爭點如下：
  ㈠上訴人主張兩造間就系爭本票之原因關係已消滅，依票據法
    第13條前段反面解釋，上訴人得對抗被上訴人，是否可採？
　㈡若為肯定，上訴人依強制執行法第14條第2項請求撤銷系爭執
    行事件逾50萬元本息部分之執行程序，是否有理由？
六、茲就兩造之爭點，說明本院之判斷如下：
  ㈠兩造間就系爭本票之原因關係於200萬元範圍內，已因上訴人
    清償而消滅，自得依票據法第13條前段反面解釋，對抗被上
    訴人：
  ⒈按票據債務人以自己與執票人間所存抗辯之事由，對抗執票
    人，依票據法第13條規定觀之，雖非法所不許，仍應先由票
    據債務人就該抗辯事由之基礎原因關係負舉證之責任。惟當
    票據基礎之原因關係確立後，法院就此項原因關係進行實體
    審理時，當事人於該原因關係已否因清償而消滅有所爭執，
    原則上仍應由票據債務人負舉證責任，如票據債務人對清償
    之事實已盡證明之責，執票人對其主張，如抗辯其不實並提
    出反對之主張者，則執票人對其反對之主張，亦應負證明之
    責，此為舉證責任分擔之原則。
　⒉上訴人主張：伊因投資合作關係簽發系爭本票與訴外人黃國
    強，嗣該投資合作關係消滅，被上訴人經黃國強介紹，於同
    年11月12日交付伊系爭投資款，黃國強並將系爭本票背書交
    付與被上訴人以為擔保（見前審卷第17、66、83頁）；被上
    訴人亦自陳：伊交付系爭投資款與上訴人，並自黃國強取得
    系爭本票，作為兩造間投資合作之擔保等語（見前審卷第73
    頁）；參以系爭本票面額適與系爭投資款金額相符，倘若系
    爭本票擔保範圍尚包括投資紅利之給付，衡情擔保票據面額
    應高於系爭投資款，足見系爭本票係為擔保系爭投資款之返
    還。
　⒊上訴人主張於102年11月29日將200萬元匯入被上訴人設於台
    北富邦銀行帳戶以清償系爭投資款一部等情，業據提出玉山
    銀行匯款申請書為證（見原審卷第27頁）。被上訴人雖抗辯
    ：兩造於102年間有多項投資合作，上訴人匯還該200萬元並
    非返還系爭投資款等語。惟：被上訴人先後於102年9月27日
    、同年11月12日分別存入40萬元、250萬元至上訴人銀行帳
    戶，有被上訴人提出存款憑條2紙可稽（見前審卷第45至46
    頁），證人黃國強僅證述其曾介紹兩造合作投資等語（見前
    審卷第60至61頁），並未證述其曾介紹兩造合作投資超過2
    筆以上，被上訴人復未舉證兩造間尚有其他投資合作，顯然
    兩造於102年投資往來款項，合計僅有290萬元。被上訴人於
    102年9月27日存入40萬元，俟被上訴人於102年11月12日匯
    入250萬元與上訴人後，黃國強始於當日將系爭本票背書轉
    讓交付被上訴人，顯然該40萬元與兩造間系爭投資款之合作
    項目無涉，上訴人自得依民法第322條規定指定以該200萬元
    抵充返還系爭投資款之債務。被上訴人以每筆投資款匯出與
    收回均應有相對應金流，因認該200萬元並無抵充之情形，
    自無足取。又上訴人未舉證另交付被上訴人50萬元以清償系
    爭投資款（此部分業已確定），難認系爭投資款業已全數清
    償；且上訴人清償系爭投資款，亦不以請求給與受領證書為
    必要，被上訴人徒以上訴人未於返還系爭投資款時取回系爭
    本票或要求被上訴人出具收據，否認該200萬元係清償系爭
    投資款等語，亦無憑採。
　⒋被上訴人復抗辯：兩造間投資合作係為賺取投資分紅，由伊
    提供資金與上訴人供其從事民間借貸，獲取較高利息報酬，
    借款人還款時，資金操作者除了返還金主投資款外，尚須給
    付利潤，此乃民間放款業者之運作模式，上訴人主張該200
    萬元係清償投資款，完全無計算分紅，顯然非清償系爭投資
    款等語。惟：系爭本票係為擔保系爭投資款之返還，業經本
    院認定如前，姑不論兩造系爭投資款所投資項目是否獲利，
    均非系爭本票擔保範圍；遑論被上訴人自陳：依民間放款慣
    例1期為3個月，伊於102年11月12日將系爭投資款匯與上訴
    人後，其於同年月29日即匯回部分款項，未經一定期間無法
    產生利息收入等語（見前審卷第43頁），可見兩造間系爭投
    資款所投資項目並無獲利。至證人黃國強證述：被上訴人因
    系爭投資款交付而獲有紅利，因為伊每次介紹被上訴人的案
    子都讓其獲有紅利，本案既是伊介紹的，就會受有紅利，只
    是伊不清楚兩造間最後決定紅利金額多少等語（見前審卷第
    60頁），顯然黃國強並未參與兩造間系爭投資款合作投資之
    約定，上開證述無非其臆測之詞，並無足採。被上訴人復未
    舉證系爭投資款所投資項目確有獲利而為系爭本票擔保範圍
    ，是被上訴人此部分辯解，亦無足取。
  ⒌準此，系爭本票係為擔保系爭投資款之返還，上訴人因簽發
    系爭本票對被上訴人所應負之擔保責任，於上訴人清償被上
    訴人200萬元範圍內，已因解除條件成就而一部不存在，是
    上訴人請求確認系爭本票逾50萬元（即250萬元扣除業已清
    償之200萬元部分）本息債權部分不存在，洵屬有據。
　㈡上訴人已清償被上訴人200萬元，系爭本票逾50萬元本息債權
    部分不存在，上訴人依強制執行法第14條第2項請求撤銷系
    爭執行事件逾50萬元本息部分之執行程序，為有理由：　
　⒈按執行名義無確定判決同一之效力者，於執行名義成立前， 
    如有債權不成立或消滅或妨礙債權人請求之事由發生，債務
     人得於強制執行程序終結前提起異議之訴，此觀強制執行
    法 第14條第2項規定自明。準此，對於如本票裁定之無確定
    判決同一效力之執行名義者，執行名義成立前，有任何債權
    不 成立或消滅或妨礙債權人請求之事由，債務人仍得主張
    之。 　　
　⒉上訴人係以被上訴人執系爭本票裁定聲請強制執行，依強制
    執行法第14條規定提起債務人異議之訴，請求撤銷系爭執行
    事件之強制執行程序，則判斷該執行程序是否應予撤銷，自
    應以強制執行之執行名義所示債權為據。被上訴人行使系爭
    本票債權既有上開一部債權（200萬元）消滅之事由，即不
    得再執系爭本票裁定為執行名義對上訴人之財產就超過50萬
    元本息部分為強制執行。是上訴人請求撤銷系爭執行事件對
    其所為逾50萬元本息之強制執行程序，亦屬有理。 　
七、綜上所述，上訴人請求確認被上訴人持有系爭本票逾50萬元
    本息票據債權不存在，自屬正當，應予准許。原審就上開應
    准許部分為上訴人敗訴之判決，尚有未洽，上訴論旨指摘原
    判決該部分不當，求予廢棄改判，為有理由，爰由本院廢棄
    改判如主文第2項所示。上訴人追加之訴依強制執行法第14
    條第2項規定請求撤銷系爭執行事件所為逾50萬元本息之強
    制執行程序，亦有理由，應予准許。並依民事訴訟法第78條
    規定，為訴訟費用負擔之判決。
八、本件事證已臻明確，兩造其餘之攻擊或防禦方法及所用之證
    據，經本院斟酌後，認為均不足以影響本判決之結果，爰不
    逐一論列，附此敘明。
丙、據上論結，本件上訴及追加之訴均為有理由，爰判決如主文
    。　　
中　　華　　民　　國　　109 　年　　4 　　月　　28　　日
                    民事第八庭   
                        審判長法  官  陳邦豪
                              法  官  古振暉
                              法  官  胡宏文
　　　　　　　　　　　　　　
本票附表：      編號 發票人 發   票   日 票面金額(新臺幣) 到期日 受款人 1 林敬堯 102年4月12日 250萬元 未載 黃國強 

正本係照原本作成。
如不服本判決，應於收受送達後20日內向本院提出上訴書狀，其
未表明上訴理由者，應於提出上訴後20日內向本院補提理由書狀
（均須按他造當事人之人數附繕本）上訴時應提出委任律師或具
有律師資格之人之委任狀；委任有律師資格者，另應附具律師資
格證書及釋明委任人與受任人有民事訴訟法第466 條之1第1項但
書或第2項（詳附註）所定關係之釋明文書影本。
中　　華　　民　　國　　109 　年　　4 　　月　　28　　日

　　　　　　　　　　　　　    書記官  陳永訓
附註：
民事訴訟法第466條之1（第1項、第2項）：
對於第二審判決上訴，上訴人應委任律師為訴訟代理人。但上訴
人或其他法定代理人具有律師資格者，不在此限。
上訴人之配偶、三親等內之血親、二親等內之姻親，或上訴人為
法人、中央或地方機關時，其所屬專任人員具有律師資格並經法
院認為適當者，亦得為第三審訴訟代理人。